臺灣高等法院高雄分院刑事判決　　　　 95年度上易字第906號
上　訴　人　臺灣高雄地方法院檢察署檢察官
被　　　告　庚○○
上列上訴人因被告詐欺等案件，不服臺灣高雄地方法院95年度易
字第1262號中華民國95年10月31日第一審判決（起訴案號：臺灣
高雄地方法院檢察署95年度偵字第511 號），提起上訴，本院判
決如下：
     主  文
上訴駁回。
     事  實
一、庚○○於民國93年12月1 日起，自任會首招攬民間互助會，
    邀集李金龍、丙○○、戊○○、壬○○、癸○○、洪東星、
    辛○○、己○○、乙○○、張宗純、丁○○、張志明（嗣因
    不欲繼續參加，由庚○○頂下），及王宥霖（已得標）等人
    ，並未經丁佩欽（嗣改名甲○○）之同意，擅自以丁佩欽名
    義加入為會員，成立會員連會首共計15人，會期自93年12月
    1日起至95年2月1日止，約定每人每會新臺幣（下同）2萬元
    ，採外標方式，標金最低金額為2000元，投標方式為欲投標
    之會員每月28日開標日向庚○○以電話告知下個月1 日互助
    會之標金。嗣庚○○於第四期94年3 月1 日開標日即94年2
    月28日，竟基於意圖為自己不法所有之犯意，冒用丁佩欽之
    名義投標，並向各會員佯稱由丁佩欽以3000元標得當期互助
    會，致如附表所示之活會會員陷於錯誤，分別交付會款2 萬
    元予庚○○，庚○○因而詐取當期互助會金22萬元（檢察官
    誤算為26萬3500元）。嗣己○○於第五期即94年3 月28日標
    得互助會，庚○○因已無力支付每月所須負擔之會款（含冒
    標部分），而逃匿無蹤，經己○○及其他會員相互查證，始
    查悉上情。
二、案經己○○訴請臺灣高雄地方法院檢察署檢察官偵查起訴。
     理  由
壹、證據能力部分：
一、按被告以外之人於審判外之言詞或書面陳述，除法律有規定
    者外，不得作為證據，刑事訴訟法第159條第1項定有明文。
    本件告訴人己○○、戊○○、丙○○、丁○○、辛○○、乙○○、甲○○於警詢中所為之陳述，及卷附互助會單、刑事
    告訴狀等，均屬審判外之言詞或書面陳述，依首揭法條規定
    ，原則上亦無證據能力。然被告以外之人於審判外之陳述，
    雖不符刑事訴訟法第159 條之1 至之4 之規定，而經當事人
    於審判程序同意作為證據，法院審酌該言詞陳述或書面陳述
    作成時之情況，認為適當者，亦得為證據，此刑事訴訟法第
    159 條之5 亦定有明文。本件被告於準備程序本院訊問時對
    上開審判外之言詞或書面陳述之證據能力亦不爭執，且至言
    詞辯論終結前，亦未聲明異議。再前開證人己○○等於警詢
    中之言詞或書面陳述，亦未經被告主張有何非出於自由意志
    之情形，本院審酌上開陳述及書面作成時，較無人情施壓或
    干擾，亦無不當取供之情形，認為以之作為本案之證據亦屬
    適當，自具有證據能力。
二、次按，證人應命具結；證人、鑑定人依法應具結而未具結者
    ，其證言或鑑定意見，不得作為證據，同法第186條第1項前
    段、第158條之3復分別定有明文；又命證人具結，依刑事訴
    訟法第187條第1項、第189條第1項、第2項、第3項之規定，
    應履行下列程序始為合法：證人具結前，應告以具結之義務
    及偽證之處罰。結文內應記載當（或係）據實陳述，決無匿
    、飾、增、減等語。結文應命證人朗讀；證人不能朗讀者，
    應命書記官朗讀，於必要時並說明其意義。結文應命證人簽
    名、蓋章或按指印，最高法院94年度臺上字第2661號判決意
    旨足資參照。是以刑事訴訟法上關於證人之訊問，採具結制
    度，未經具結之證詞為法定之證據排除，其用意在擔保證言
    之真實性及憑信性，並提高證人之責任心及警戒心，使為誠
    實之陳述，故具結乃證言真實性之程序擔保。查證人張志明
    、甲○○、己○○、乙○○、丙○○、丁○○、戊○○、辛○○於偵查中之證述，固得依刑事訴訟法第159 條之1 第2
    項之規定排除傳聞法則之適用而得例外容許具有證據能力，
    然關於被告以外之人之證詞，依法尚須受到命其具結之限制
    ，以擔保其證詞之任意性、可信性與信用性，此部份之要求
    與是否受到傳聞法則之排除，乃屬二事，其於本案偵查中在
    檢察官面前所為之陳述，筆錄上既無「檢察官諭知具結之義
    務及偽證之處罰，並命證人朗讀結文後具結」之記載，亦無
    經證人簽名之結文附卷可稽（見臺灣高雄地方法院檢察署95
    年度偵字第511 號），即與上開具結之法定程式自有未合，
    則上開證人張志明等人之證述，既未經具結為之，亦無依法
    不得令其具結之情形，其證言即屬無證據能力，附此敘明。
貳、實體部分：
一、訊據被告庚○○對確有於上開時、地，以自己擔任會首召集
    互助會情事，及確有以丁佩欽（嗣改名甲○○）冒標詐得如
    附表所示互助會之犯行，於本院審理時坦承不諱，並經告訴
    人己○○、證人丙○○、戊○○、辛○○、乙○○、丁○○
    、甲○○等人於警詢中指訴綦詳（見警卷第1-3頁、4-6頁、
    11頁、16頁、20頁、24頁、28頁），嗣亦據證人己○○、甲○○於原審審理時證述明確（見原審卷第39-40 頁、61-63
    頁）；此外復有互助會單1 份在卷可憑（見警卷第8 頁），
    被告之自白核與事實相符，本件事證已臻明確，被告上開詐
    欺犯行洵堪認定。
二、查被告行為後，刑法於94年2月2日經總統令修正公布，於95
    年7月1日施行。又行為後法律有變更者，適用行為時之法律
    。但行為後之法律有利於行為人者，適用最有利於行為人之
    法律。修正後之刑法第2條第1項定有明文。而比較新舊法時
    應就罪刑有關之共犯、未遂犯、想像競合犯、牽連犯、連續
    犯、結合犯，以及累犯加重、自首減輕暨其他法定加減原因
    （如身分加減）與加減例等一切情形，綜其全部罪刑之結果
    而為比較（最高法院95年5 月23日刑事庭第8 次會議決議參
    照）。經查：是本案被告行為後法律已有修正，爰將本案適
    用新舊法之比較，臚列於後：
  (一)關於法定刑中罰金部分，修正前刑法第33條第5 款規定「罰
    金：1 元以上」，依80年5 月6 日修正前罰金罰鍰提高標準
    條例第3 條之規定，復由司法院、行政院會銜於72年7 月27
    日發布，自72年8 月1 日施行，提高刑法所定罰金數額10倍
    ，並依現行法規所定貨幣單位折算新臺幣條例第2 條之規定
    ：「現行法規所定金額之貨幣單位為圓、銀元或元者，以新
    臺幣元之3 倍折算之」，經折算為新臺幣後，則罰金刑之最
    輕刑度為新臺幣30元以上；修正後刑法第33條第5 款規定「
    罰金：新臺幣1 千元以上，以百元計算之」，經比較新舊法
    結果，以舊法較有利於行為人。
  (二)關於易科罰金折算標準，依舊罰金罰鍰提高標準條例第2 條
    前段（現已刪除）及現行法規所定貨幣單位折算新臺幣條例
    第2 條之規定，就其原定數額提高為100 倍折算1 日，即以
    銀元300 元折算1 日，經折算新臺幣後，應以新臺幣900 元
    折算為1 日；而依修正後刑法第41條第1 項前段規定：「犯
    最重本刑為5 年以下有期徒刑以下之刑之罪，而受6 個月以
    下有期徒刑或拘役之宣告者，得以新臺幣1 千元、2 千元或
    3 千元折算1日 ，易科罰金」，經比較修正前後之易科罰金
    折算標準，以舊法之規定，較有利於被告。
  (三)刑法第55條關於想像競合犯之規定，於修正後增訂「但不得
    科以較輕罪名所定最輕本刑以下之刑」之但書規定，依最高
    法院95年5月23日95年第8次刑事庭會議決議，認此係科刑之
    限制，為法理之明文化，非屬法律之變更，即無法律修正比
    較適用之問題。
  (四)綜上所述，揆諸首揭法律條文及判例意旨，綜合比較結果，
    以適用修正前之法律為有利於被告。
三、查被告庚○○未經甲○○之同意，即以其名義參加系爭合會
    ，復再冒用甲○○名義，標得系爭合會第四期之合會金，以
    此詐術騙取其他活會會員之信任，致使如附表所示之會員陷
    於錯誤，而交付當期活會金予被告，核被告庚○○所為係犯
    修正前刑法第339條第1項之詐欺取財罪。被告以一詐欺行為
    ，同時向如附表所示之活會會員詐取會款，同時侵害數人之
    財產法益，為一行為觸犯數罪名之想像競合犯，應依刑法第
    55條之規定，從一重處斷。起訴書證據並所犯法條欄雖引被
    告所為亦犯偽造準私文書罪（按：本案係以打電話告知標金
    方式投標，未寫標單），惟此部分業據公訴人於原審審理時
    當庭更正係為贅載，並不主張此部分，本院爰不另敘明。次
    按民間互助會已得標之死會會員，無論同組何一會員得標及
    其願出標金若干，均須繳納當期全額會款（如係外標，並須
    另繳納會息），縱為會首之人施用詐術，以他會員名義冒標
    ，並向死會會員收取會款，因該等死會會員本負有繳納會款
    之義務，而非陷於錯誤而交付予會首，自無構成詐欺取財罪
    之可言，最高法院83年度台上字第4153號判決意旨足資參照
    。本件起訴書於犯罪事實欄中，記載被告係以冒用甲○○之
    名義，再據以向各會員詐取會款，致全體活會會員陷於錯誤
    ，而詐得26萬3500元等情，則第二期得標者王宥霖所繳交之
    死會會款2 萬3500元，揆諸首揭判決意旨，理應不在詐欺範
    圍內；又被告自己與經張志明同意由被告以其名義參加之會
    份（詳後述不另為無罪諭知部分），再加上當期遭被告冒名
    ，自始未曾參加系爭合會之甲○○，此部分亦無受詐欺之問
    題，均應予以扣除，是被告所詐欺之活會會員即應如附表所
    示之11人，其金額應為22萬元（計算式：（2 萬元11名＝
    22 萬 元），檢察官應係有所誤算，並此敘明。
四、原審認被告罪證明確，而適用刑法第2 條第1 項前段、第33
    9 條第1 項、修正前刑法第41條第1 項前段、第55條，罰金
    罰鍰提高標準條例第1 條前段、修正前罰金罰鍰提高標準條
    例第2 條，現行法規所定貨幣單位折算新臺幣條例第2 條規
    定，並審酌被告前未曾受有任何刑之宣告，有臺灣高等法院
    被告前案紀錄表附卷可稽（見本院卷第12頁），素行堪認良
    好，惟斟酌被告為圖己利，竟冒用他人名義參予標會，致使
    如附表所示之活會會員因而陷於錯誤，蒙受財產損失，犯罪
    動機實非良善，且事後猶未能與全部被害人和解，犯後態度
    非佳等一切情狀，量處有期徒刑4 月，並依修正前刑法第41
    條第1 項前段諭知易科罰金之折算標準。其認事用法，核無
    不合，量刑亦屬允當，又被告於本院坦承犯行，公訴人上訴
    意旨指摘原判決量刑過輕，及被告未將得標之合會金交給告
    訴人，應係犯詐欺罪，原判決認係侵占罪亦有違誤等語，均
    無理由，應予駁回。
參、不另為無罪諭知部分：
    公訴意旨另認：被告亦有冒用張志明名義詐欺其他活會會員
    ，此部分所為亦涉犯詐欺取財罪等語。惟查：
一、證人張志明確曾表明欲參加系爭該會，雖事後因故未能繼續
    參加，然同意被告以其名義繼續參加系爭互助會等情，業據
    證人張志明於原審審理時具結證述綦詳（見原審95年9 月15
    日審判筆錄第6 、8 頁），是被告並無冒用張志明名義之情
    事，堪以認定。
二、又查被告於會員王宥霖得標時，亦有如實繳付足額之合會金
    予王宥霖，此已據被告直言無隱，並有合會單1 紙在卷可佐
    （見警卷第8 頁），自難認定被告繼續以張志明之名義參加
    系爭互助會，即為施用詐術之行為。此外，復無其他積極證
    據足認被告於召會或於標會之初，即有為自己不法所有之意
    圖，此部分尚不成立犯罪，本應諭知無罪判決，惟此部分檢
    察官認與前開論罪科刑之部分，有裁判上一罪之連續犯關係
    ，爰不另為無罪之諭知。
肆、按民法債編於88年4 月21日修正公布，並於89年5 月5 日施
    行，其中增訂第19節之1 「合會」（即互助會）一節，民法
    第709 條之1 第1 項明文規定：「稱合會者，謂由會首邀集
    二人以上為會員，互約交付會款及標取合會金之契約。其僅
    由會首與會員為約定者，亦成立合會。」；又「會員應於每
    期標會後三日內交付會款。會首應於前項期限內，代得標會
    員收取會款，連同自己之會款，於期滿之翌日前交付得標會
    員。逾期未收取之會款，會首應代為給付。」同法第709 條
    之7 第1 項、第2 項亦定有明文。是以，會首既係代得標人
    收取合會金，其持有當期合會金實乃履行上開合會契約所生
    之結果使然，並依約負有轉交與得標人之義務，會首並不因
    此取得合會金之所有權，自無疑義；從而，於民法修正施行
    後始成立之互助會，即無適用最高法院87年度台非字第255
    號判決意旨所載，合會金在會首交付與得標會員之前，屬會
    首所有之餘地，合先敘明。本件被告於第五期即94年3 月28
　　日開標時，由己○○標得系爭互助會之後，既已依合會契約
  　向活會與死會會員收取會款，業據被告供陳無訛（見原審95
    年10月18日審判筆錄第14頁），是被告未依約於94年4 月1
    日繳交當期互助會金予己○○，而予以挪用之行為，乃屬是
    否觸犯刑法侵占罪之範圍，且此部份與前開論罪科刑之部分
    ，尚無裁判上或實質上一罪之關係，即無審判不可分原則之
    適用，復未據檢察官提起公訴，本院無從予以審理，自應由
    檢察官另行偵查，併此敘明。
據上論斷，應依刑事訴訟法第368條，判決如主文。
本案經檢察官林慶到庭執行職務。
中　　華　　民　　國　　96　　年　　3 　　月　　30　　日
                  刑事第八庭    審判長法  官  李炫德
                                      法  官  簡志瑩
                                      法  官  陳志銘
以上正本證明與原本無異。
不得上訴。
中　　華　　民　　國　　96　　年　　3 　　月　　30　　日
　　　　　　　　　　　　　　　　　　　書記官  盧雅婷
附錄本判決論罪科刑法條：
中華民國刑法第339條第1項：
意圖為自己或第三人不法之所有，以詐術使人將本人或第三人之
物交付者，處5 年以下有期徒刑、拘役或科或併科1 千元以下罰
金。
附表：
┌───┬────┬─────┬───┬────┬────────────┐
│ 期數 │遭冒標者│冒標日期  │標金  │詐得金額│  遭詐欺之活會會員      │
├───┼────┼─────┼───┼────┼────────────┤
│第四期│丁佩欽  │94年2 月28│3,000 │220,000 │李金龍、丙○○、戊○○、│
│      │        │日        │元    │元      │壬○○、癸○○、洪東星、│
│      │        │          │      │        │辛○○、己○○、乙○○、│
│      │        │          │      │        │張宗純、丁○○          │
└───┴────┴─────┴───┴────┴────────────┘
